臺灣高等法院臺南分院刑事判決　　　　100年度上訴字第213號
上　訴　人　臺灣臺南地方法院檢察署檢察官
上　訴　人
即　被　告　黃勝次
被　　　告　黃麗新
共　　　同
指定辯護人　本院公設辯護人　簡松柏
上列上訴人因被告違反臺灣地區與大陸地區人民關係條例案件，
不服臺灣臺南地方法院99年度訴字第1408號中華民國99年12月31
日第一審判決（起訴案號：臺灣臺南地方法院檢察署99年度營偵
字第1261號），提起上訴，本院判決如下：
    主  文
原判決撤銷。
黃勝次共同犯臺灣地區與大陸地區人民關係條例第七十九條第二
項之圖利使大陸地區人民非法進入臺灣地區罪，累犯，處有期徒
刑參年貳月；又共同犯臺灣地區與大陸地區人民關係條例第七十
九條第二項之圖利使大陸地區人民非法進入臺灣地區未遂罪，累
犯，處有期徒刑壹年柒月；應執行有期徒刑參年陸月。
黃麗新共同犯臺灣地區與大陸地區人民關係條例第七十九條第二
項之圖利使大陸地區人民非法進入臺灣地區罪，處有期徒刑壹年
陸月；又共同犯臺灣地區與大陸地區人民關係條例第七十九條第
二項之圖利使大陸地區人民非法進入臺灣地區未遂罪，處有期徒
刑玖月；應執行有期徒刑貳年。緩刑伍年。
    事  實
一、黃勝次於民國96年間因詐欺案件，經臺灣臺南地方法院以96
    年度簡字第4030號判處有期徒刑3月，減為有期徒刑1月15日
    確定，甫於97年3月25日易科罰金執行完畢。詎其猶不知悔
    改，與大陸籍配偶黃麗新均明知大陸地區人民非經主管機關
    許可，不得入境臺灣地區，黃麗新得悉大陸地區女子胡燕華
    （經檢察官為不起訴處分確定）、陳玉萍有意至臺灣地區非
    法工作賺錢後，為圖使大陸地區女子以假結婚方式非法進入
    臺灣地區從中牟利，向胡燕華要求人民幣4萬元報酬，向陳
    玉萍要求不詳數額之報酬後，黃勝次於98年9月、10月間分
    別慫恿遊說並無結婚真意之臺灣地區成年男子陳其男（已於
    99年4月8日死亡，經檢察官為不起訴處分確定）、陳阿萬（
    經臺灣臺南地方法院以99年度簡字第1822號判處有期徒刑6
    月，緩刑2年確定）與大陸地區女子假結婚，並允諾將提供
    陳阿萬新臺幣（下同）6萬元及為期2年每月1萬元之報酬，
    黃勝次、黃麗新與陳其男乃基於意圖營利之犯意聯絡，黃勝
    次、黃麗新另與陳阿萬基於意圖營利之犯意聯絡，由黃勝次
    於98年11月5日，帶同陳其男、陳阿萬一起至大陸地區，並
    於翌（6）日由黃勝次與黃麗新陪同陳其男及陳阿萬至福建
    省福州市公證處，由陳其男與大陸地區女子胡燕華辦理結婚
    登記，由陳阿萬與大陸地區女子陳玉萍辦理結婚登記，並均
    取得福州市公證處核發之結婚公證書，大陸地區女子胡燕華
    乃依約定先給付人民幣3萬元報酬予黃麗新。迨陳其男、陳
    阿萬返國後，陳其男於98年12月2日，持上開福州市公證處
    結婚公證書及財團法人海峽交流基金會核發之證明書等資料
    ，向內政部入出國及移民署（下稱移民署）辦理申請大陸配
    偶胡燕華來臺團聚事宜，致使移民署於99年1月11日，誤予
    核發予胡燕華許可證號0000000000號之中華民國臺灣地區入
    出境許可證，再由黃勝次將許可證帶往大陸地區交付胡燕華
    ，胡燕華依約定再給付黃勝次、黃麗新人民幣7,000元報酬
    ，胡燕華復於99年2月9日（即98年農曆12月26日）又給付黃
    麗新人民幣2,000元後，於99年3月8日自高雄市小港機場入
    境非法進入臺灣地區；陳阿萬則於99年1月25日持上開福州
    市公證處結婚公證書及財團法人海峽交流基金會核發之證明
    書等資料，並向移民署辦理申請大陸配偶陳玉萍來臺團聚事
    宜，惟經移民署訪談陳阿萬後，發現有假結婚之情事，致使
    陳玉萍未獲准許進入臺灣地區而未遂。經內政部入出國及移
    民署專勤事務第二大隊循線對陳其男、胡燕華進行調查，始
    悉上情，並於99年5月14日經移民署遣送胡燕華出境。
二、案經內政部入出國及移民署專勤事務第二大隊臺南縣專勤隊
    移送臺灣臺南地方法院檢察署檢察官偵查起訴。
    理  由
壹、證據能力方面
    按被告以外之人於審判外之陳述，雖不符合刑事訴訟法規定
    傳聞證據得為證據之例外規定，而經當事人於審判程序同意
    作為證據，法院審酌該言詞陳述或書面陳述作成時之情況，
    認為適當者，亦得為證據。當事人、代理人或辯護人於法院
    調查證據時，知有刑事訴訟法第159條第1項不得為證據之情
    形，而未於言詞辯論終結前聲明異議者，視為有前項之同意
    ，刑事訴訟法第159條之5定有明文。本判決所引用下述具傳
    聞性質之供述證據，經被告、辯護人、檢察官於準備程序均
    同意採為證據（見本院卷第75頁），且於本院審理時提示被
    告、辯護人、檢察官，均表示無意見（見本院卷第92頁），
    迄於言詞辯論終結前亦均未聲明異議，視為同意作為證據，
    本院審酌該等證據之取得過程並無瑕疵，與本案待證事實間
    復具有相當之關聯性，自得採為證據。
貳、實體方面
一、訊據被告黃勝次固坦承介紹陳其男及陳阿萬分別與大陸地區
    女子胡燕華及陳玉萍結婚，且陪同陳其男及陳阿萬至福建省
    福州市公證處辦理結婚登記等情，惟矢口否認有何意圖營利
    使大陸地區人民非法進入臺灣地區之犯行，並辯稱：陳玉萍
    是我大陸籍配偶黃麗新之女兒的婆婆，胡燕華是陳玉萍的親
    戚，我至大陸地區找黃麗新時，陳玉萍說她與胡燕華都想找
    個臺灣籍老伴，恰好我所僱用之工人陳其男與陳阿萬也都想
    要結婚，我才介紹陳其男與胡燕華認識，介紹陳阿萬與陳玉
    萍認識，他們二對都是真結婚，我只是單純介紹，並無從中
    收取任何利益或好處云云；被告黃麗新則否認介紹陳其男及
    陳阿萬分別與大陸女子胡燕華及陳玉萍結婚，且否認陪同陳
    其男及陳阿萬至福建省福州市公證處辦理結婚登記等情，辯
    稱：我與黃勝次結婚後，尚未許可入境臺灣團聚，我並沒有
    介紹陳其男及陳阿萬分別與大陸女子胡燕華及陳玉萍認識，
    我至建省福州市公證處是去找我先生黃勝次云云。經查：
  (一)上開事實，業據證人陳阿萬於警詢、偵訊及本院審理中結證
    ：我於98年6、7月間看報紙刊登求職廣告，打電話去找工作
    ，黃勝次主動在電話中跟我說，我老了，又找不到工作，如
    果想找工作，還不如前往大陸娶大陸配偶，可獲得6萬元酬
    勞，及每個月1萬元報酬，為期2年，我為了賺錢生活，於98
    年10月間決定與黃勝次至大陸娶大陸籍配偶陳玉萍，並於98
    年11月5日與黃勝次、陳其男搭機至金門機場，再坐船至大
    陸廈門，黃勝次於98年11月6日帶我與陳玉萍，及陳其男與
    胡燕華一起去辦結婚登記，再於98年11月8日自廈門坐船到
    金門，轉機回台北，此次至大陸機票及食宿都是黃勝次支付
    ，黃勝次已經付給我3、4次報酬共28,000元，除98年11月5
    日在我所住賓館外見過陳玉萍外，婚前我未與陳玉萍見過面
    ，98年11月6日辦理結婚登記亦未同房，在大陸期間，我與
    陳其男均同住在同一賓館房間，我們2人有互相聊天，陳其
    男告訴我，他也是去辦假結婚的，我至大陸地區與胡燕華結
    婚的費用是黃勝次支付的等語明確（見偵查卷第37-43頁、
    73-74頁、本院卷第92-93頁）；且經證人陳其男於警詢時指
    證：我有與陳阿萬一起至大陸辦理結婚期間，除98年11月6
    日住在胡燕華家中，其他時間均與陳阿萬同住在飯店等語（
    見偵查卷第18頁）；並有證人胡燕華於警詢及偵訊中證述：
    我女兒生病欠很多錢，「阿蕊」（即黃麗新）的女兒的婆婆
    說台灣好賺錢，「阿蕊」說可以幫我在臺灣找人頭老公結婚
    就可以來臺灣，她要幫我在臺灣找工作，全部手續辦完要人
    民幣4萬元，後來「阿蕊」通知我去民政局辦結婚手續，我
    於98年11月6日辦理結婚登記當天付給「阿蕊」3萬元，於收
    到入臺證（指入出境許可證）時付給「阿蕊」及她先生人民
    幣7,00 0元，又於98年農曆12月26日（即99年2月9日）付給
    「阿蕊」2,000元，陳其男是黃勝次帶至大陸地區，我們見
    一次面就辦結婚登記，於98年11月6日辦理結婚登記時，除
    「阿蕊」及其先生、陳玉萍、陳其男以外，還有一位不認識
    的臺灣男子，我於99年3月8日抵達小港機場，黃麗新到機場
    接我至陳其男家住10天，我打電話給黃麗新，為何不幫我找
    工作，她說我現在不能出去，不然會被抓，我與陳其男並無
    夫妻關係等語（見偵查卷第22-24頁、34-35頁），經核證人
    陳其男、陳阿萬、胡燕華上開證述假結婚之情節，大致相符
    ，並有被告黃勝次旅客入出境紀錄查詢（見警卷第14-16頁
    、20-22頁）、被告黃麗新大陸地區人民申請來台查詢（見
    警卷第17頁）、被告黃麗新入出境許可證（見警卷第23頁）
    、旅客入出境明細表（見警卷第24頁）、被告黃勝次入出境
    資訊連結作業資料（原審卷第47頁）、被告黃麗新入出境資
    訊連結作業資料（原審卷第48頁）、旅客（胡燕華）入出境
    紀錄查詢（偵查卷第27-29頁）、大陸地區人民（胡燕華）
    入出臺灣地區申請書相關資料1份（偵查卷第30-33頁）、旅
    客（陳阿萬）入出境紀錄查詢（偵查卷第44頁）、大陸地區
    人民（陳玉萍）申請來台查詢資料（偵查卷第45頁）、大陸
    地區人民（陳玉萍）入出臺灣地區申請書相關資料（偵查卷
    第46-52頁）附卷可稽。足認被告黃勝次、黃麗新與證人陳
    其男具有犯意聯絡及行為分擔，由證人陳其男與大陸地區人
    民胡燕華假結婚，被告黃勝次、黃麗新已收取胡燕華人民幣
    39,000元報酬；被告黃勝次、黃麗新與證人陳阿萬具有犯意
    聯絡及行為分擔，由證人陳阿萬與大陸地區人民陳玉萍假結
    婚，被告黃勝次已給付證人陳阿萬28,000元報酬等情，至可
    認定。
  (二)至證人胡燕華雖於警詢及偵訊中證述：當時我跟黃麗新說我
    是真的要辦結婚，想來臺灣有飯吃，請「阿蕊」（即黃麗新
    ）幫我介紹一個比較好的先生，結果沒有我想像的好，我與
    陳其男結婚並無互贈聘禮，我到臺灣後有住在陳其男家中10
    天，但陳其男生病，我們沒有一起睡，我看到陳其男的狀況
    ，就覺得被騙了等語（見偵查卷第24、26、35頁）；證人陳
    其男亦於警詢證述：我想至大陸找個伴共同生活，才與胡燕
    華結婚，結婚所有花費約6萬元都是我自己支付，胡燕華於
    99年3月8日入境臺灣後一直住在我家，我並未收受胡燕華辦
    理結婚登記之報酬等語（見偵查卷第16-19頁）。惟查：證
    人陳明珠於偵訊結證：我與陳其男是同一養父母之姐弟關係
    ，陳其男生前有事都會去我家找我，他偶爾會來向我要錢，
    我都會給他少許足夠吃飯的錢，他被關過很多次，出獄後有
    很多年沒有工作，也沒有積蓄，他的生活費及醫療費都是由
    我與他女兒陳美如負擔，我不知道他有與大陸女子結婚之事
    ，亦未聽他女兒陳美如提及此事等語（見偵查卷第68-69頁
    ），衡諸我國社會常情，婚姻為終身大事，並非兒戲，男女
    雙方於結婚時，不論舉辦繁重或簡單之結婚儀式，理應會告
    知至親好友，將其結婚之喜悅與眾人分享，接受眾人之祝福
    ，惟證人陳其男赴大陸與胡燕華結婚，竟未告訴其家人，核
    與一般夫妻結婚之情形大為不同，顯已悖於常情，且證人陳
    其男生前之生活費及醫療費既需由證人陳明珠與其女兒陳美
    如負擔，足認其經濟拮据，殊難認為其尚有資力支付6萬元
    之結婚費用，又其連自身生活費用已無法自理，尚需仰賴親
    人接濟，婚後又如何維持其與配偶之生計。是證人陳其男、
    胡燕華上開所為渠等具有結婚真意等情，實難採信。又基於
    一般證人人性之弱點及避免得罪涉案被告之考量，或恐己身
    涉案其中，往往為有利於被告或己身之證述之現象，藉以避
    免遭被告仇視，或己身遭訴追，而被告亦每利用此種情形，
    主張證人所為之指證前後矛盾，而請求法院排斥其證詞之可
    信性，惟法院對證人所為前後矛盾不一之證詞，不宜僅依表
    面觀察，發現其一有矛盾情形即全然摒棄不採，亦不應依證
    人事後之翻供即認其原先之證詞不實，法院為確實發現真實
    ，仍有必要依證人之人性弱點之角度深切觀察其前後所為不
    同之證述，何者係真實可信，何者係事後為避免得罪被告所
    為迴護之詞，而不應採信，以作為判決之依據。證人陳其男
    因上開假結婚之事實，涉犯共同違反臺灣地區與大陸地區人
    民關係條例、偽造文書等罪嫌，證人胡燕華亦因上開假結婚
    之事實，涉犯偽造文書罪嫌，經檢察官偵辦中，嗣因證人陳
    其男於99年4月8日死亡，證人胡燕華則無證據證明其有偽造
    文書犯行，經檢察官為不起訴處分，此經本院依職權調閱臺
    灣臺南地方法院檢察署99年度偵字第6067號卷宗核閱無誤，
    益徵證人胡燕華、陳其男上開證詞，顯係迴護被告且避免己
    身遭訴追之詞，並不足採。
  (三)按主觀違法要素之「意圖」，亦即犯罪之目的，為犯罪之特
    別構成要件，乃違法評價之對象。而侵害公法益中之目的犯
    ，原則上基於特定目的從事特定之行為者，即可成立特定之
    罪，並不以其意圖之實現為完成犯罪之必要條件。台灣地區
    與大陸地區人民關係條例第79條第2項之罪，以意圖營利，
    違反同條例第15條第1款規定，使大陸地區人民非法進入台
    灣地區為成立要件。故行為人主觀上有營利之意圖，客觀上
    有使大陸地區人民非法進入台灣地區之行為，即足構成，至
    於實際上是否已經獲利，則非所問（最高法院100年度臺上
    字第831號判決意旨參照）。
  (1)大陸地區女子胡燕華經移民署准予核發中華民國臺灣地區入
    出境許可證（許可證號0000000000號）之日期為99年1月11
    日，此有大陸地區人民（胡燕華）申請來台查詢資料在卷可
    考（見偵查卷第28頁），參以被告黃勝次於原審供承：我於
    98年1月11日出境去大陸地區看配偶黃麗新，98年1月13日入
    境臺灣，而胡燕華之入台證是我98年1月份過去大陸看黃麗
    新時順便帶給胡燕華的等語（見原審卷第60頁），核與被告
    黃勝次、黃麗新之入出境資訊連結作業資料相符（見原審卷
    第47、48頁）。足證被告黃勝次於99年1月11日移民署准予
    核發胡燕華之中華民國臺灣地區入出境許可證後，旋即於同
    日攜帶胡燕華之中華民國臺灣地區入出境許可證前往大陸地
    區交與胡燕華。又被告黃勝次、黃麗新確有陪同陳其男與大
    陸女子胡燕華至福建省福州市公證處辦理結婚登記，亦經本
    院認定如前，均核與證人胡燕華指證其取得中華民國臺灣地
    區入出境許可證之經過相合。則被告黃勝次於移民署准予核
    發胡燕華之中華民國臺灣地區入出境許可證後，即由臺灣地
    區前往大陸地區，其兩地往返所需交通費用數額已非低，復
    參酌被告黃麗新於原審陳述：我不認識胡燕華，在福州民政
    局辦公證結婚時，第一次看到胡燕華等語（見原審卷第61頁
    ），足證被告黃勝次、黃麗新與大陸地區女子胡燕華並非熟
    識，若無從中獲利，豈會甘願花費時間且自掏腰包平白為大
    陸地區人民胡燕華安排入境臺灣地區一事，證人胡燕華指證
    被告黃勝次、黃麗新已向其收取入境臺灣地區之報酬人民幣
    39,000元等節，應堪採信。是被告黃勝次、黃麗新主觀上有
    營利之意圖，客觀上有使大陸地區人民胡燕華非法進入台灣
    地區之行為無誤，被告黃勝次辯稱僅有單純介紹陳其男與胡
    燕華認識，並未從中收取報酬云云，自非可採。
  (2)證人陳阿萬於警訊、偵訊及本院審理中迭次結證：我看報紙
    刊登之廣告打電話要找工作，但黃勝次叫我作人頭老公假結
    婚，我至大陸機票及食宿都是黃勝次支付，黃勝次已經付給
    我3、4次報酬共28,000元等情，詳如前述，證人陳阿萬亦因
    涉犯共同違反臺灣地區與大陸地區人民關係條例罪，經檢察
    官提起公訴，經臺灣臺南地方法院判處有期徒刑6月，緩刑2
    年確定，此經本院依職權調閱臺灣臺南地方法院99年度簡字
    第1822號卷宗核閱屬實，本院復參以證人陳阿萬既極需找工
    作賺錢，衡情其經濟能力非佳，又本無結婚意願，若非有相
    當之誘因，證人陳阿萬應無前往大陸地區與大陸女子假結婚
    之動機；且被告黃勝次、黃麗新陪同證人陳阿萬與大陸女子
    陳玉萍至福建省福州市公證處辦理結婚登記，亦經本院認定
    如前，核與證人陳阿萬證述辦理假結婚之經過情節相符，綜
    合被告黃勝次、陳阿萬之認識緣由及共同前往大陸地區辦理
    假結婚等情以觀，證人陳阿萬指證被告黃勝次提供證人陳阿
    萬擔「任人頭老公」報酬等情，應可採信。被告黃勝次既允
    諾提供證人陳阿萬擔任「人頭老公」之報酬，且被告黃勝次
    除自行花費外，又支付證人陳阿萬之赴大陸地區之食宿交通
    費用，被告黃勝次、黃麗新陪同證人陳阿萬至大陸地區辦理
    假結婚事宜，衡諸常情，苟無利可圖，被告黃勝次、黃麗新
    應無平白支付證人陳阿萬「人頭老公」報酬之理。況假結婚
    真入境係政府大力查緝之違法行為，故與大陸地區人民洽談
    假結婚之對價極私密，難以探知，而入境臺灣地區之對價，
    亦隨時隨雙方關係之深淺、當時之資力、需求程度及對行情
    之認知等因素，機動的調整，因之使大陸地區人民非法入台
    之利得，除經坦承犯行外，委難察得實情，而大陸地區人民
    陳玉萍因入境未遂而未遭查獲，更難以探知大陸地區人民所
    支付之對價，職是之故，縱未確切查得被告賺取非法入境之
    對價，尚難執此認意圖營利之事證有所不足，致知過坦承者
    難辭重典，飾詞否認者反得逞僥倖，而失情理之平。是被告
    黃勝次、黃麗新主觀上有營利之意圖，客觀上有使大陸地區
    人民陳玉萍非法進入台灣地區之行為未遂無誤，被告黃勝次
    辯稱僅有單純介紹陳阿萬與陳玉萍認識，並未從中收取報酬
    ，亦未給付報酬予陳阿萬云云，自非可採。
  (四)按臺灣地區與大陸地區人民關係條例第79條第1項對於違反
    同條例第15條第1款所定不得使大陸地區人民非法進入臺灣
    地區之處罰，旨在防止大陸地區人民非法進入臺灣地區，以
    維護臺灣地區之安全與安定；所稱「非法」，自應從實質上
    之合法性予以判斷，凡評價上違反法秩序之方法，均屬「非
    法」（最高法院97年度臺上字第3336號判決參照）。故在大
    陸地區通謀虛偽結婚，以不實之結婚證明辦理相關戶籍登記
    、入境等手續，憑以進入臺灣地區，其所持之入境許可文件
    雖係入出境主管機關所核發，形式上為合法，但因以詐欺方
    法而取得，即不具實質上之合法性，仍屬非法進入臺灣地區
    。被告黃勝次、黃麗新與證人陳其男、陳阿萬意圖營利，為
    使大地區女子胡燕華、陳玉萍進入臺灣地區，明知證人陳其
    男與胡燕華，證人陳阿萬與陳王萍並無結婚真意，仍各自於
    大陸地區辦理結婚公證，以徒具外觀合法形式之結婚，使胡
    燕華、陳玉萍以配偶探視為由申請來臺，藉以規避我國政府
    對大陸地區人民入境之管制，實質上自形同以非法手段使大
    陸地區人民入境臺灣，被告黃勝次、黃麗新共同意圖營利，
    使大陸地區女子胡燕華非法入境臺灣，及共同意圖營利，使
    大陸地區女子陳玉萍非法入境臺灣未遂之犯行，事證明確，
    堪以認定。
二、論罪科刑：
  (一)核被告黃勝次、黃麗新所為，均係違反臺灣地區與大陸地區
    人民關係條例第15條第1款規定，犯臺灣地區與大陸地區人
    民關係條例第79條第2項之圖利使大陸地區人民非法進入臺
    灣地區罪（大陸女子胡燕華部分），及同條第4項、第2項之
    圖利使大陸地區人民非法進入臺灣地區未遂罪（大陸女子陳
    玉萍部分）。被告黃勝次、黃麗新與陳其男間，就上開所犯
    臺灣地區與大陸地區人民關係條例第79條第2項圖利使大陸
    地區人民非法進入臺灣地區罪（大陸女子胡燕華部分），被
    告黃勝次、黃麗新與陳阿萬就上開所犯同條第4項、第2項之
    圖利使大陸地區人民非法進入臺灣地區未遂罪間（大陸女子
    陳玉萍部分），分別有犯意聯絡與行為分擔，均應論以共同
    正犯。
  (二)次按刑法第55條前段所規定一行為觸犯數罪名，學理上所謂
    想像競合犯，係以一個意思決定，實施一個行為，發生侵害
    數個法益之結果，符合數個犯罪構成要件，成立數個罪名，
    此種犯罪形態與數罪併罰，係出於各別之犯意，實施數個之
    所為，獨立構成數個犯罪之情形有別，是想像競合犯之成立
    ，以行為人之一行為，必須出於一個犯意為必要，但一行為
    不以故意行為為限，即一個過失行為亦可成立想像競合犯（
    最高法院88年臺上字第5475號判決意旨參照）；又刑法上一
    行為而觸犯數罪名之想像競合犯存在之目的，在於避免對於
    同一不法要素予以過度評價，其所謂「同一行為」係指所實
    行者為完全或局部同一之行為而言（最高法院97年臺上字第
    3794號判決意旨參照）。而意圖營利使大陸地區人民進入臺
    灣地區罪之構成要件並無寓有反覆實施之本質，有多次此種
    行為者，非必均出於同一原因或同一意思。再參酌修正後刑
    法刪除連續犯及常業犯規定，回歸刑法上行為單、複數之認
    定，分別論罪科刑之立法意旨，如以意圖營利使大陸地區人
    民非法進入臺灣地區之複數行為，評價為集合犯之包括一罪
    ，顯有悖於立法本旨（最高法院100年度臺上字第831號判決
    參照）。本案被告黃勝次、黃麗新與陳其男間，就上開所犯
    臺灣地區與大陸地區人民關係條例第79條第2項圖利使大陸
    地區人民非法進入臺灣地區罪（大陸女子胡燕華部分）；被
    告黃勝次、黃麗新與陳阿萬就上開所犯同條第4項、第2項之
    圖利使大陸地區人民非法進入臺灣地區未遂罪（大陸女子陳
    玉萍部分），雖被告黃勝次同時帶同證人陳其男、陳阿萬一
    起至大陸地區分別與胡燕華、陳玉萍辦理結婚登記，惟由被
    告黃勝次、黃麗新與證人陳其男使大陸地區女子胡燕華非法
    進入臺灣地區之行為，及被告黃勝次、黃麗新與證人陳阿萬
    使大陸地區女子陳玉萍非法進入臺灣地區之行為則非同一行
    為，犯意各別，行為互異，依上開說明，應分論併罰。公訴
    人認係被告所犯上開2罪成立想像競合犯，尚有誤會。
  (三)累犯之適用：
    被告黃勝次有事實欄所載犯罪前案紀錄及執行情形，此有臺
    灣高等法院被告前案紀錄表1份在卷可按，其於受徒刑執行
    完畢後，5年以內故意再犯本件有期徒刑以上之罪，為累犯
    ，應依刑法第47條第1項規定加重其刑。
  (四)未遂犯之適用：
    被告黃勝次、黃麗新與陳阿萬就上開所犯同條第4項、第2項
    之圖利使大陸地區人民非法進入臺灣地區未遂罪（大陸女子
    陳玉萍部分），已著手為使大陸地區人民非法進入臺灣地區
    之行為，而未能得逞，核屬未遂，均應依刑法第25條第2項
    減輕其刑，被告黃勝次並先加後減。
  (五)刑法第59條之適用：
  (1)按刑法第59條規定，犯罪之情狀可憫恕者，得酌量減輕其刑
    ，同法第57條規定，科刑時應審酌一切情狀，尤應注意左列
    事項（共十款）為科刑重輕之標準，兩條適用上固有區別，
    惟所謂「犯罪之情狀」與「一切情形」云云，並非有截然不
    同之領域，於裁判上酌減其刑時，應就犯罪一切情狀（包括
    第57條所列舉之10款事項），予以全盤考量，審酌其犯罪有
    無可憫恕之事由（即判例所稱有特殊之原因與環境等等，在
    客觀上足以引起一般同情，以及宣告法定低度刑，是否猶嫌
    過重），以為判斷。故適用第59條酌量減輕其刑時，並不排
    除第57條所列舉10款事由之審酌，惟其程度應達於確可憫恕
    ，始可予以酌減（參見最高法院70年度第6次刑事庭會議決
    議）。再按刑事審判旨在實現刑罰權之分配的正義，故法院
    對有罪被告之科刑，應符合罪刑相當之原則，使輕重得宜，
    罰當其罪，以契合社會之法律感情，此所以刑法第57條明定
    科刑時應審酌一切情狀，尤應注意該條所列10款事項以為科
    刑輕重之標準，並於同法第59條賦予法院（法官）以裁量權
    ，如認「犯罪之情狀可憫恕者，得酌量減輕其刑」，俾使法
    院就個案之量刑，能斟酌至當（最高法院96年度臺上字第10
    43號、86年度臺上字第5313號判決意旨參照）。
  (2)次按86年5月14日修正公布之臺灣地區與大陸地區人民關係
    條例第79條第2項規定「以犯前項之罪為常業者，處1年以上
    7年以下有期徒刑，得併科新臺幣1百萬元以下罰金。」；考
    其修正第2項之立法理由固謂：邇來「蛇頭」（指安排大陸
    地區人民偷渡至大陸地區以外地區之人）引介大陸偷渡客進
    入臺灣地區，日趨猖狂，嚴重危害社會秩序及國家安全，自
    應依本條第1項予以懲處；如以之為常業，其惡性更為重大
    ，爰增訂第2項，加重處罰常業犯等語，是該條例第79條第2
    項之立法目的在於規範慣常性引介大批大陸偷渡客入境臺灣
    地區之「蛇頭」，蓋此等犯行對社會秩序及國家安全之危害
    甚鉅，惟因利潤甚豐，故有特別加重刑罰，而藉嚴厲之處置
    手段嚇阻，以謀根本杜絕此等犯行之必要。惟於92年10月21
    日修正公布之臺灣地區與大陸地區人民關係條例第79條第2
    項則規定「意圖營利而犯前項之罪者，處3年以上10年以下
    有期徒刑，得併科新臺幣5百萬元以下罰金。」，而就非意
    圖營利，單純違反同條例第15條第1款規定使大陸地區人民
    非法進入臺灣地區，則依同條例第79條第1項之規定「違反
    第15條第1款規定者，處1年以上7年以下有期徒刑，得併科
    新臺幣一百萬元以下罰金。」是現行臺灣地區與大陸地區人
    民關係條例第79條第2項之規定，係對於為牟取不法利益而
    使大陸地區人民非法進入臺灣地區之行為，加重刑罰，而第
    1項及第2項之區別在於行為人是否意圖營利，而非在於是否
    為「蛇頭」。爰考量被告黃勝次部分，其正值壯年，竟為意
    圖營利，以刊登報紙廣告方式，誘使本欲尋覓正當工作之不
    特定求職者，利誘經濟弱勢之人擔任人頭老公，與大陸地區
    女子假結婚之手法，使大陸人士胡燕華非法入境，陳玉萍未
    入境成功，本院認縱科以被告黃勝次臺灣地區與大陸地區人
    民關係條例第79條第2項最低度刑有期徒刑3年，並無情輕法
    重，而有何可憫之處，不應依刑法第59條之規定減輕其刑。
    至被告黃麗新部分，本院考量其為大陸地區人士，且為被告
    黃勝次之配偶，被告黃麗新因念及與被告黃勝次之夫妻情誼
    致犯本案，惟其參與犯罪之程度不若被告黃勝次之深，認縱
    使宣告臺灣地區與大陸地區人民關係條例第79第2項所規定
    之最低度刑罰猶嫌過重，爰依刑法第59條之規定減輕其刑，
    未遂部分併予遞減。
三、撤銷改判之理由：
  (一)原審以被告黃勝次、黃麗新犯罪事證明確，因予論罪科刑，
    固非無見，惟：(1)被告黃勝次、黃麗新與陳其男間，就上開
    所犯臺灣地區與大陸地區人民關係條例第79條第2項圖利使
    大陸地區人民非法進入臺灣地區罪（大陸女子胡燕華部分）
    ；被告黃勝次、黃麗新與陳阿萬就上開所犯同條第4項、第2
    項之圖利使大陸地區人民非法進入臺灣地區未遂罪間（大陸
    女子陳玉萍部分），犯意各別，行為互異，應分論併罰，原
    判決認係一行為觸犯上開二罪名，為想像競合犯，依刑法第
    55條前段規定，從一重之圖利使大陸地區人民非法進入臺灣
    地區罪處斷，顯有未合。(2)被告黃勝次並無刑法第59條規定
    減輕其刑之適用，原審以其所得利潤非鉅，與應科以重罰之
    「蛇頭」迥然有別，依刑法第59條之規定減輕其刑，亦有未
    洽。被告黃勝次上訴否認犯罪，固無理由，檢察官以原判決
    就被告黃勝次、黃麗新，依刑法第59條減輕其刑不當為由提
    起上訴，就被告黃勝次部分為有理由，就被告黃麗新部分，
    則無理由，惟原判決既有前開(一)可議之處，自屬全部無法維
    持，應由本院予以撤銷改判。
  (二)本院審酌被告黃勝次、黃麗新明知大陸地區人民不得非法進
    入臺灣地區，又明知大陸地區女子並無結婚之真意，目的僅
    為至臺灣地區非法工作賺錢，竟意圖營利，誘使臺灣地區男
    子為「人頭老公」與大陸地區女子假結婚，使大陸地區女子
    非法進入臺灣地區，對於我國對於大陸地區人民入境管制產
    生損害，且對於我國就業市場及社會治安均產生嚴重衝擊，
    其犯罪所生危害程度非輕，且被告犯後均無悔改之意等一切
    情狀，分別量處如主文所示之刑，並定其應執行刑。
  (三)末查被告黃麗新未曾因故意犯罪受有期徒刑以上刑之宣告，
    此有臺灣高等法院被告前案紀錄表附卷可憑，其因一時失慮
    不周致為本件犯行，歷此偵、審程序及刑之宣告後，應知所
    警惕，本院因認所宣告之刑以暫不執行為適當，予以宣告緩
    刑5年，以啟自新。
據上論結，應依刑事訴訟法第369條第1項前段、第364條、第299
條第1項前段，臺灣地區與大陸地區人民關係條例第79條第2項、
第4項、刑法第11條前段、第28條、第25條第2項、第47條第1項
、第59條、第51條第5款、第74條第1項第1款，判決如主文。
本案經檢察官劉得鉦到庭執行職務。
中    華    民    國   100    年    6     月    9     日
                  刑事第二庭    審判長法  官  葉居正
                                      法  官  陳欽賢
                                      法  官  張桂美
以上正本證明與原本無異。
如不服本判決應於收受送達後10日內向本院提出上訴書狀，其未
敘述上訴理由者，並得於提起上訴後10日內向本院補提理由書（
均須按他造當事人之人數附繕本）「切勿逕送上級法院」。
                                      書記官  魏芝雯
中    華    民    國   100    年    6     月    9     日
法條：臺灣地區與大陸地區人民關係條例第79條第2項。
意圖營利而犯前項之罪者，處 3 年以上 10 年以下有期徒刑，
得併科新臺幣 5 百萬元以下罰金。